---
title: "PEC1 - Análisis de datos ómicos"
author: "Rodrigo Hortal García"
date: "`r Sys.Date()`"
output:
  html_document:
    toc: true
    toc_depth: 2
    number_sections: true
    toc_float: true
  pdf_document:
    toc: true
    number_sections: true
  word_document:
    toc: true
---


```{r setup, include=FALSE}

# Cargamos los paquetes necesarios
library(Biobase)
library(metabolomicsWorkbenchR)
library(SummarizedExperiment)
library(POMA)
library(ggplot2)
library(ggraph)
library(plotly)
```


# Resumen

Utilizaremos un conjunto de datos metabolómicos procedentes del siguiente artículo:

  Hartman, A. L., Lough, D. M., Barupal, D. K., Fiehn, O., Fishbein, T., Zasloff, M., & Eisen, J. A. (2009). Human gut microbiome adopts an alternative state following small bowel transplantation. Proceedings of the National Academy of Sciences - PNAS, 106(40), 17187–17192. https://doi.org/10.1073/pnas.0904847106

para realizar un análisis metabolómico para ver como afecta el transplante de intestino delgado a la flora intestinal.


# Objetivos
Se quiere estudiar como afecta un transplante de intestino delgado a la flora intestinal. Para ello se analizan los datos metabolómicos de pacientes antes y después de la operación, con el propósito de comprender las alteraciones en la microbiota y los cambios metabólicos asociados.

# Métodos
## Origen y naturaleza de los datos.

Se utilizó el conjunto de datos `ST000002` disponible en la plataforma *Metabolomics Workbench*. Estos fueron descargados desde la web en formato de texto `.txt`.

Los datos incluyen:

+ 12 muestras (6 antes y 6 después del trasplante)
+ 142 metabolitos medidos
+ 2 grupos experimentales (antes y después del trasplante)

Al abrir el archivo con un editor, se identificaron tres secciones bien diferenciadas:

+ Metadatos del experimento (Filas 0-70): con información general sobre el estudio, incluyendo detalles sobre la institución responsable, el investigador principal y el proyecto.

+ Datos de abundancia de metabolitos en muestras (Filas 71-216): esta sección contiene los valores de abundancia de distintos metabolitos en cada muestra:
  - La fila 72 presenta los nombres de las muestras.
  - La fila 73 incluye un factor que indica si la muestra fue tomada antes o después del trasplante.
  - Cada fila posterior representa un metabolito y cada columna una muestra, proporcionando datos cuantitativos sobre la concentración relativa de los metabolitos.
+ Información sobre los metabolitos (Filas 217-363): proporciona detalles sobre los metabolitos analizados, incluyendo su nombre, identificadores en bases de datos y otras características relevantes.

## Metodología

Para el análisis de los datos seguiremos los siguientes pasos:

+ Carga y limpieza de los datos: importándolos en RStudio y eliminando filas y columnas irrelevantes.
+ Tratamiento de valores faltantes.
+ Normalización: aplicando normalización para reducir el impacto de variaciones técnicas.
+ Análisis exploratorio: análisis de componentes principales (PCA) y heatmap para visualizar agrupaciones y tendencias en los datos.
+ Análisis univariante: pruebas de t-test para identificar metabolitos significativamente alterados entre los grupos pre y post-trasplante.
+ Análisis discriminante de mínimos cuadrados parciales (PLS-DA) para encontrar patrones que permitan diferenciar entre los dos grupos. 

## Herramientas estadísticas y bioinformáticas

+ RStudio (R):
  - Biobase: paquete para gestionar datos genómicos y de expresión en R.
  - metabolomicsWorkbenchR: interfaz para trabajar con datos de la base de datos Metabolomics Workbench.
  - SummarizedExperiment: estructura de datos para almacenar y analizar resultados de experimentos biológicos.
  - POMA: herramienta para normalizar y analizar datos metabolómicos.
  - ggplot2: para visualización.
  
+ Notepad++ para abrir y analizar el archivo de texto con los datos.

# Resultados

Para facilitar el análisis de los datos comenzamos creando un objeto de clase *SummarizedExperiment*. Para ello necesitamos:

+ Los datos de expresión (matriz con valores numéricos por muestra).
+ Metadatos de filas (información sobre los metabolitos).
+ Metadatos de columnas (información sobre las muestras).

```{r}
# Comenzamos cargando los datos brutos
ruta_archivo <- "/home/hortal/Bioinformatica/Datos omicos/PEC1/Dataset_PEC1/ST000002_AN000002.txt"

datos_brutos <- readLines(ruta_archivo)
```

A continuación, procedemos a extraer toda la información que necesitamos para construir el objeto:

Comenzamos por los resultados numéricos del experimento, descartando para ello los metadatos del archivo:
```{r}
datos <- read.table(ruta_archivo, skip = 71, nrows = 143, header = TRUE, sep = "\t", quote = "", check.names = FALSE)
# Eliminamos los factores para dejar solo los datos numéricos
datos <- datos[-1,]
```

Separamos las filas con información sobre el experimento:
```{r}
info_dataset <- read.table(ruta_archivo, skip = 1, nrows = 70, header = FALSE, sep = "\t", quote = "", check.names = FALSE)
```

Creamos tablas con información sobre las muestras y los metabolitos:
```{r}
info_muestras <- read.table(ruta_archivo, skip = 71, nrows = 1, header = TRUE, sep = "\t", quote = "", check.names = FALSE)
# trasponemos la tabla y convertimos en factor
info_muestras <- as.factor(t(info_muestras[,-1]))

info_metabolitos <- read.table(ruta_archivo, skip = 218, nrows = 142, header = TRUE, sep = "\t", quote = "", check.names = FALSE)
```

Por último, creamos el objeto *SummarizedExperiment*
```{r}
se <- SummarizedExperiment(
  assays = list(counts = datos[, -1]),
  colData = info_muestras,
  rowData = info_metabolitos,
  metadata = info_dataset
)

colnames(colData(se))[colnames(colData(se)) == "X"] <- "Group"
se
```

Alternativamente, también podemos descargar el objeto de clase *SummarizedExperiment* directamente desde la base de datos de *Metabolomics Workbench*, utilizando el paquete *metabolomicsWorkbenchR* de *Bioconductor*.

```{r}
SE = do_query(
    context = 'study',
    input_item = 'study_id',
    input_value = 'ST000002',
    output_item = 'SummarizedExperiment'  
)

SE
```

La principal diferencia entre esta clase y *ExpressionSet* es su mayor flexibilidad en la información de las filas. Mientras que los *ExpressionSet* usan una estructura fija, los *SummarizedExperiment* permiten usar tanto rangos genómicos (`GRanges`) como `DataFrames` arbitrarios.


## Procesamiento y normalización de los datos
Antes de analizar los datos, es importante comprobar y manejar los valores perdidos, ya que pueden afectar los resultados finales:

```{r}
# Número total de valores faltantes
sum(is.na(assay(SE)))  
```
En este caso, no se ha encontrado ninguno.

A continuación, para reducir la variabilidad técnica sin reducir la variabilidad biológica, y para facilitar la comparación entre muestras, procedemos con la normalización de los datos. En esta ocasión utilizamos el método de *log_pareto* del paquete `POMA`:

```{r}
SE_norm <- PomaNorm(SE, method = "log_pareto")
# Mantenemos el nombre de los metabolitos 
rownames(SE_norm) <- rownames(SE)
SE_norm
```

Con las funciones *PomaBoxplots* y *PomaDensity* visualizamos cómo ha afectado la normalización a los datos. Los *boxplots* del antes y el después muestran cómo cambia la dispersión y los valores atípicos entre las muestras, mientras que las *densidades* nos permiten observar el cambio en las distribuciones de los metabolitos.

```{r}
# Datos antes de normalizar
PomaBoxplots(SE, group = "samples", 
             jitter = FALSE,
             legend_position = "none") +
  ggplot2::ggtitle("Antes de normalizar")

# Datos normalizados
PomaBoxplots(SE_norm, 
             group = "samples", 
             jitter = FALSE,
             legend_position = "none") +
  ggplot2::ggtitle("Datos normalizados") 
```

```{r}
# Datos antes de normalizar
PomaDensity(SE, 
            group = "features",
            legend_position = "none") +
  ggplot2::ggtitle("Antes de normalizar")

# Datos normalizados
PomaDensity(SE_norm, 
            group = "features",
            legend_position = "none") +
  ggplot2::ggtitle("Datos normalizados")
```

Estos análisis visuales nos muestran que la normalización ha logrado reducir la variabilidad no deseada y mejorar la comparabilidad entre las muestras.


Por ultimo detectamos y eliminamos los valores atipicos, ayuda de `PomaOutliers'
```{r}
PomaOutliers(SE_norm, do = "analyze")$polygon_plot

SE_procesado <- PomaOutliers(SE_norm, do = "clean")
SE_procesado 

```

Por algún problema en la configuración del *SummarizedExperiment* los grupos no son reconocidos correctamente. Posiblemente por esta razón no es posible ejecutar el resto de test:

## Análisis univariante

El análisis univariante utiliza la función *PomaUnivariate()* para realizar un test t y detectar metabolitos con diferencias significativas entre grupos. Por otro lado, *PomaVolcano()* genera un gráfico de volcán que permite visualizar las diferencias significativas y la magnitud del cambio entre los grupos.

```{r eval = FALSE}
PomaUnivariate(SE_procesado, method = "ttest")
PomaVolcano(SE_procesado, pval = "adjusted")
```
## Análisis multivariante

### PCA

Se usa para simplificar los datos y encontrar patrones o agrupamientos entre las muestras, facilitando la visualización de diferencias entre grupos.

```{r eval = FALSE}
poma_pca <- PomaMultivariate(SE_procesado, method = "pca")
poma_pca$scoresplot +
  ggplot2::ggtitle("Scores Plot")
```
### PLS-DA
Ayuda a identificar qué variables distinguen mejor entre grupos, combinando técnicas de regresión y clasificación, y es útil cuando queremos predecir a qué grupo pertenece una muestra.
```{r eval = FALSE}
poma_plsda <- PomaMultivariate(SE_procesado, method = "plsda")
poma_plsda$scoresplot +
  ggplot2::ggtitle("Scores Plot")

poma_plsda$errors_plsda_plot +
  ggplot2::ggtitle("Error Plot")
```
# Exploratory Data Analysis Report
Como algunos análasis han fallado, utilizamos PomaEDA para generar un report de exploración de datos automático:

```{r}
# Utilizamos el objeto creado manualmente
PomaEDA(se)
```

## PCA
En este caso se ve separación entre los dos grupos de estudio. El primer componente es capaz de explicar aproximadamente el 25% de la variabilidad de los datos y no observamos ningún valor atípico. Muestra que la microbiota ha cambiado después de la operación.
 
## Análisis de clusters. Heatmap
Nos muestra la misma información que la PCA, observamos cierta separación entre las muestras de los dos grupos, sin embargo algunas tienen comportamiento anómalo y no se agrupan bien.

# Discusión

En este estudio hemos analizado cómo el trasplante de intestino delgado afecta la microbiota intestinal. Aunque encontramos diferencias claras entre las muestras antes y después del trasplante, hay algunas limitaciones a tener en cuenta; la muestra es pequeña (solo 12 pacientes), lo que limita la validez de los resultados, y factores externos podrían haber influido. 

# Conclusiones
Los resultados parecen mostrar que el trasplante de intestino delgado puede alterar la microbiota intestinal. Aunque es necesario un análisis en profundidad de los datos para confirmar estos efectos y entender mejor los mecanismos implicados.

# Referencias.
1. Repositorio de GitHub: Código utilizado para el análisis. Disponible en: https://github.com/rhortalg/Hortal_Garcia_Rodrigo_PEC1.git 
2. BIOCONDUCTOR. *POMA Workflow*. Disponible en: http://bioconductor.jp/packages/3.16/bioc/vignettes/POMA/inst/doc/POMA-demo.html#univariate-analysis
3. BIOCONDUCTOR. *POMA Demo*. Disponible en: http://bioconductor.jp/packages/3.16/bioc/vignettes/POMA/inst/doc/POMA-demo.html
4. BIOCONDUCTOR. *PomaOutliers Function Documentation*. Disponible en: https://rdrr.io/bioc/POMA/man/PomaOutliers.html
5. BIOCONDUCTOR. *POMA EDA*. Disponible en: https://bioconductor.statistik.tu-dortmund.de/packages/3.18/bioc/vignettes/POMA/inst/doc/POMA-eda.html#principal-component-analysis
6. METABOLOMICS WORKBENCH. *MWRestAPI v1.0*. Disponible en: https://www.metabolomicsworkbench.org/tools/MWRestAPIv1.0.pdf
